【裁判字號】    98,上訴,3526
【裁判日期】    990128
【裁判案由】    偽造文書等
【裁判全文】
臺灣高等法院刑事判決                98年度上訴字第3526號
上  訴  人
即  被  告  甲○○
上列上訴人因偽造文書等案件，不服臺灣桃園地方法院98年度訴
字第460號，中華民國98年7月30日所為之第一審判決（起訴案號
：臺灣桃園地方法院檢察署97年度偵字第21219 號），提起上訴
，本院判決如下：
    主  文
原判決撤銷。
甲○○共同犯行使變造私文書罪，處有期徒刑肆月，如易科罰金
，以銀元佰元即新臺幣玖佰元折算壹日；減為有期徒刑貳月，
如易科罰金，以銀元佰元即新臺幣玖佰元折算壹日。
    事  實
一、緣甲○○於民國94年間，在桃園縣桃園市○○○街22號經營
    「本草堂六代養生館」（下稱本草堂），並雇用吳宗修（涉
    犯部分，業經原審以95年度訴字第2004號判決判處有期徒刑
    五月確定）在本草堂工作，吳宗修前因購買機車代步，尚積
    欠甲○○新臺幣（下同）4 萬餘元；適甲○○得知常至本草
    堂消費之客人乙○（應由檢察官偵查追訴）有意向在桃園縣
    桃園市○○路○段101 號「順益汽車股份有限公司」擔任業
    務員之林漢溏（涉犯部分，業經原審以95年度訴字第2004號
    判決判處有期徒刑六月確定）購買總價82萬9 千元之小客車
    ，但因乙○於銀行之信用有瑕疵，以致無法辦理汽車貸款，
    甲○○認若由吳宗修擔任人頭向林漢溏買車後，再由乙○支
    付報酬予吳宗修，吳宗修即可用以清償其積欠自己的車款。
    甲○○遂與乙○及吳宗修商量後，決意以吳宗修之名義向林
    漢溏以向銀行貸款方式購買2006─MW號自小客車，並將車子
    登記在吳宗修名下，約定除汽車貸款應由乙○按月繳納外，
    乙○每月需再給付1 萬元予吳宗修作為報酬，吳宗修並將之
    轉為償還甲○○之欠款費用，吳宗修應允後，即交付身分證
    及其於96年9月6日在桃園東埔郵局所開立、000000-0號帳戶
    、存款僅有100 元之存摺予乙○使用，欲作為其申請貸款之
    財力證明。
二、乙○取得上開資料後，認以吳宗修之財力，申請貸款必會遭
    銀行拒絕，經與甲○○、吳宗修商量後，其等明知吳宗修或
    乙○，均無資力購買汽車，且吳宗修並未在新竹縣竹北市之
    「頂尖餐廳」擔任廚師，甚至因無力繳付電話費而暫停使用
    行動電話中，竟與真實姓名年籍不詳之成年男子，共同基於
    行使變造私文書及意圖為自己不法所有之犯意聯絡，由乙○
    將吳宗修之存摺轉交予該姓名年籍不詳之人，該男子則於94
    年10月13日前之某日，在不詳地點，變造吳宗修郵局存摺之
    內頁存、提款項目及數字，使吳宗修在形式上與銀行交易頻
    繁屬有財力之人後，乙○再交予不知情之林漢溏，林漢溏取
    得資料後，即於94年10月13日，將變造完成之存摺內頁傳真
    給不知情之三信商業銀行台北分行（下稱三信商銀）職員連
    心瑜審查而行使之，並轉知吳宗修係任職於頂尖餐廳、擔任
    廚師乙職、月薪4 萬元及由乙○提供自己妻子的行動電話號
    碼作為吳宗修之電話號碼等不實資料，由連心瑜代為填載在
    三信商銀汽車貸款申請書上，致三信商銀誤信上揭存摺及客
    戶資料為真，而同意借款75萬元並撥款，乙○因此取得上開
    小客車使用。嗣因吳宗修、乙○未依約繳付貸款，三信商銀
    追討無著始知受騙。
三、案經臺灣桃園地方法院檢察署檢察官主動簽分偵查起訴。
    理  由
壹、證據能力部分
一、按被告以外之人於審判外之言詞或書面陳述，除法律有規定
    者外，不得作為證據。又被告以外之人於審判外之陳述，雖
    不符合同法第159條之1至第159條之4之規定，但經當事人於
    審判程序同意作為證據，法院審酌該言詞陳述或書面陳述作
    成時之情況，認為適當者，亦得為證據；當事人、代理人或
    辯護人於法院調查證據時，知有第159條第1項不得為證據之
    情形，而未於言詞辯論終結前聲明異議者，視為有前項之同
    意。刑事訴訟法第159條第1項及第159條之5分別定有明文。
    本件檢察官與上訴人即被告甲○○，於言詞辯論終結前，就
    本件卷內被告以外之人於審判外之陳述（包括人證、書證）
    ，於本院審理時均表示不爭執，且同意作為證據，經本院審
    酌該等證據之做成情況，核無違法取證或其他瑕疵，認均適
    為本案認定事實之依據，依刑事訴訟法第159條之5規定，均
    有證據能力。
貳、實體部分
一、認定事實所憑之證據及理由
（一）被告於警詢、檢察官偵訊、原審及本院時之供述及在原審
      另案之證述，證明：乙○係本草堂之客人，被告知悉乙○
      要購車時，曾與乙○一同前往看車；吳宗修是被告在本草
      堂僱用的員工，並無固定薪資，也未在頂尖餐廳工作，當
      時尚因購買機車積欠被告4 萬餘元，被告明確知悉以吳宗
      修的條件要貸款買汽車是不可能的事，但乙○說只要吳宗
      修拿出身分證、銀行或郵局存摺，他就有辦法貸款買車；
      吳宗修與乙○簽立借車約定書是被告的提議，約定書是由
      被告在本草堂打字列印後再交予乙○簽署，而乙○所支付
      予吳宗修的人頭酬勞，也是由被告收取之事實。
（二）證人吳宗修於檢察官偵訊及原審之證述，證明：吳宗修本
      身並無小客車的駕駛執照，亦無購車需求，平日住在本草
      堂，係透過被告介紹才認識乙○；吳宗修之前為購買機車
      代步，曾向被告借錢，至斯時尚欠4 萬多元未償還；東埔
      郵局的帳戶只有在開戶時存入100 元，並無如變造存摺所
      顯示的多筆往來交易，其亦未在頂尖餐廳工作過；借車約
      定書係由被告打字列印，因其還欠被告錢，所以乙○把約
      定好每月應支付的1萬元，都直接交給被告之事實。
（三）證人乙○於檢察官偵訊及原審之證述，證明：乙○係經由
      被告介紹，才會找吳宗修當購車人頭；之所以提供妻子的
      行動電話做為吳宗修的電話號碼，目的是要讓銀行順利進
      行照會工作；被告曾告知因吳宗修積欠被告款項，所以才
      把約定每月要給付吳宗修的1 萬元報酬均交予被告；借車
      約定書是被告以電腦打字並列印之事實。
（四）證人林漢溏於檢察官偵訊及原審時之證述，證明：其係本
      件汽車貸款之承辦人，經變造後之吳宗修郵局存摺影本係
      乙○所交付，由其傳真予連心瑜之事實。
（五）證人連心瑜於原審之證述，證明：連心瑜僅負責承辦本件
      汽車貸款業務，係林漢溏將吳宗修存摺內頁及吳宗修係任
      職於頂尖餐廳擔任廚師、月薪4 萬元之資料傳真到銀行，
      由連心瑜進行審查，並代為填載在三信商銀汽車貸款申請
      書上，回傳請吳宗修、林漢溏分別簽名蓋章，之後由貸款
      部門人員作徵信，連心瑜曾電詢吳宗修，吳宗修親口表示
      自己在頂尖餐廳上班；當初公司還認為吳宗修的年紀輕，
      貸款金額偏高，連心瑜請林漢溏聯絡吳宗修，要求要有保
      證人，吳宗修找不到保證人，林漢溏問連心瑜要怎樣才能
      過件，連心瑜向林漢溏建議由其擔任保證人，才有機會通
      過審核，經林漢溏同意後，公司就審核過件之事實。
（六）三信商銀於95年10月11日出具之三信銀消字第9502847 號
      函暨所附之三信商業銀行汽車貸款申請書、撥款授權書、
      同意書、本票及授權書、動產擔保交易動產抵押登記申請
      書、車輛動產抵押契約書（附於原審95年度訴字第2004卷
      【下稱原審卷(一)】第12頁至第18頁），於95年10月31日出
      具之三信銀消字第9503084 號函暨所附之三信商業銀行汽
      車貸款申請書、授信批覆書、吳宗修與林漢溏之身分證影
      本、撥款授權書、同意書、本票及授權書、車輛動產抵押
      契約書、動產擔保交易動產抵押登記申請書、汽車新領牌
      照登記書、匯款回條（附於原審卷(一)第32頁至第42頁），
      於95年12月6日出具之三信銀消字第9503491號函暨所附之
      放款帳卡明細表（附於原審卷(一)第63頁至第64頁），及順
      益汽車股份有限公司買賣契約書（附於原審卷(一)第54頁）
      ，證明：本件汽車買賣交易及貸款核撥之事實，並佐證證
      人連心瑜、林漢溏、吳宗修、乙○等人之證述。
（七）中華郵政股份有限公司桃園郵局於95年6 月26日出具之桃
      營字第0950100804號函暨所附之桃園東埔郵局第000000-0
      號吳宗修帳戶開戶基本資料及交易明細（附於95年度偵字
      第12877 號偵查卷【下稱偵查卷(一)】第112頁至第114頁）
      、於96年1月4日出具之儲字第0960701222號函暨所附之吳
      宗修開立存簿儲金帳戶基本資料、歷史交易清單（附於原
      審卷(一)第102頁至第110頁），及吳宗修之真正郵局存摺影
      本（附於原審卷(一)第57頁至第58頁）、經變造後之存摺影
      本（附於偵查卷(一)第58頁至第61頁），證明：吳宗修係於
      94年9月6日先終止其原本開立於觀音新坡郵局之帳戶，並
      於同日以存款100 元開立桃園東埔郵局之帳戶，在本件貸
      款核撥前，該帳戶僅有開戶存款100 元，惟嗣後存摺內頁
      被變造成有密集交易記錄之事實。
（八）由被告所繕打、乙○簽署之借車約定書（附於偵查卷(一)第
      15頁），證明：被告、吳宗修、乙○間，確實有上開由吳
      宗修借名買車予乙○使用，乙○則需月付1 萬元作為代價
      之約定。
二、被告之辯解不採之理由：
    訊據被告，其固坦承有介紹乙○向吳宗修借名貸款買車之事
    實，惟否認以變造後之資料申請貸款乙事與其有關，辯稱：
    這些資料都是乙○去弄的，我並不知情，是後來乙○沒有繳
    貸款，銀行的人找上吳宗修，乙○又不願意把車子還給吳宗
    修，我才會幫他們寫借款同意書等資料云云。然查，
（一）被告係本草堂的負責人，吳宗修係其員工，平日吳宗修就
      住在本草堂，此情除據證人吳宗修、乙○分別證述在卷外
      ，亦為被告所不否認，被告亦知悉吳宗修要出名為乙○購
      車，是以，吳宗修申請貸款時若要提出工作證明，何以不
      由被告直接開立本草堂署名之真正證明書即可，反而需佯
      稱吳宗修係在一個非桃園本地之頂尖餐廳工作？已值懷疑
      。
（二）就借款同意書究竟係何時簽署乙情，被告於原審另案（即
      吳宗修被訴之95年度訴字第2004號案件）作證時，具結證
      稱：之前乙○曾約我陪他去看車子，後來乙○與吳宗修在
      本草堂談要以吳宗修名義買車，但是吳宗修在我那裡工作
      ，沒有固定薪資，都是領現金，以他的條件要以貸款買車
      是不可能的，乙○跟吳宗修說他有辦法，他叫吳宗修把身
      分證、銀行或郵局存摺交給他，他就有辦法用貸款方式買
      車，並談到日後的租車問題，因為吳宗修之前向我借頭期
      款買機車，後來每個月分期款約1 萬元他付不出，是我幫
      他繳機車款，當時他還欠我4 萬多元沒還，才說前幾期租
      金要給我，車子在對保後開回來時，他們二人在我的養生
      館內簽好契約，乙○就直接開走車子等語（見原審卷(一)第
      90頁至第96頁）。被告以證人身分所為之證述內容，與其
      在本案之辯解明顯不同，究係何者為真？參酌卷附借車約
      定書之記載，約定書上之簽立日係94年10月17日，內容約
      定乙○係自94年10月18日起借用該車使用，證人乙○亦於
      原審時結證證稱，約定書上填寫的日期就是實際上寫契約
      的日期（見原審卷(一)第127 頁），與被告在另案證述的內
      容相符，衡情，當係被告以證人身份在原審另案所為之證
      述內容較為真實。
（三）本院經合法傳喚證人乙○，其固無正當理由未到庭，惟其
      於原審時就為何會找吳宗修作為買車之名義人部分，具結
      證稱：那時我積欠的信用卡費剛繳清，信用還在恢復中，
      林漢溏說以我當時的狀況無法辦理貸款，被告最先知道我
      買車的問題，而吳宗修當時沒有住的地方，就住在被告的
      本草堂內，被告告訴我，他跟吳宗修說「乙○現在要買一
      台車，而你還欠我錢」，問吳宗修要不要賺，吳宗修說願
      意，被告就出面跟我接洽，我後來付的1 萬元月租金也都
      是交給被告的等語（見原審卷(一)第125頁至第126頁）。被
      告亦不否認確實有收下乙○所交付用以支付吳宗修之月租
      金，衡情，吳宗修與乙○僅係因在本草堂消費而認識，彼
      此並無特別交情，吳宗修連自己的電話費都付不出、4 萬
      餘元之債務亦無法清償的情況下，若非有特別之原因，吳
      宗修怎會願意甘冒風險而出面承擔75萬元的債務？堪信被
      告在當時得知乙○與吳宗修各自的情況後，會出此計謀，
      當係認若要等吳宗修有能力償還自己債務恐非短時間能達
      成，若以此法，其債務始得受償，被告有介入之動機甚明
      ；而被告亦清楚吳宗修當時的狀況是不可能可向銀行貸到
      75萬元，亦知悉吳宗修有交付存摺予乙○，三信商銀又係
      依據所收到變造後之吳宗修財力證明才會核貸撥款，是以
      ，被告對於乙○係將變造存摺內容作為吳宗修的財力證明
      ，以此方式詐欺三信商銀，亦不可能不知情。被告辯稱自
      始不知情乙詞，顯係卸責之詞，不足採信。證人吳宗修雖
      於原審嗣後稱被告是事後才知道買車一事等詞，當係因被
      告平日對其頗為照顧而為迴護被告所為之供述，亦不足採
      。
    綜上所述，本件事證已臻明確，被告之犯行洵堪認定，應予
    依法論科。
三、論罪與科刑之審酌：
（一）新舊法比較：
      被告行為後，刑法於94年2月2日修正公布，於95年7月1日
      施行。按行為後法律有變更者，適用行為時之法律，但行
      為後之法律有利於行為人者，適用最有利於行為人之法律
      ，現行刑法第2條第1項訂有明文。茲就本案有關之新舊法
      比較部分，臚列如下：
  １、刑法第339條第1項之詐欺取財罪，有關法定刑罰金部分，
      被告行為時即修正前刑法第33條第5 款規定，罰金最低額
      為銀元1元，依廢止前罰金罰鍰提高標準條例第1條前段、
      現行法規所定貨幣單位折算新臺幣條例第2 條折算為新臺
      幣之結果，被告所犯罪名罰金最低法定刑為銀元10元即新
      臺幣30元，修正後刑法第33條第5 款就罰金刑規定為「新
      臺幣一千元以上，以百元計算之」，顯已將罰金刑之最低
      額提高為新臺幣1 千元以上。經比較修正前後關於罰金刑
      之最低刑度規定，自應以被告行為時之修正前刑法較有利
      於被告。
  ２、修正後之刑法第28條關於共犯之規定，由原條文：「二人
      以上共同實施犯罪之行為者，皆為正犯」，修正為：「二
      人以上共同實行犯罪之行為者，皆為正犯」，其修正理由
      係為釐清陰謀共同正犯、預備共同正犯、共謀共同正犯是
      否合乎本條規定之正犯要件。被告與乙○、吳宗修及另一
      姓名年籍不詳成年人，共謀向三信商銀詐取貸款金額，其
      等顯有犯意聯絡及行為分擔，既屬實行犯罪行為之正犯，
      不論依修正前、後之規定，均為共同正犯，對被告而言，
      並無有利或不利之情形。
  ３、刑法第55條關於牽連犯之規定業經刪除，修正前，從一重
      處斷，修正後，原則上應予分論併罰。比較新、舊法結果
      ，適用行為時之法律即修正前刑法第55條牽連犯之規定，
      較有利於被告。
  ４、綜合上述各條文修正前、後之比較，及修正後刑法第2 條
      第1項前段、後段規定之「從舊、從輕」原則，以95年7月
      1 日修正公布施行前之刑法相關規定及罰金罰鍰提高標準
      條例第1條前段、第2條規定，對於被告較為有利，自應整
      體適用修正前之相關規定予以論處。
  ５、至於有關易科罰金方面，修正前刑法第41條第1 項前段規
      定：「犯最重本刑為五年以下有期徒刑以下之刑之罪，而
      受六個月以下有期徒刑或拘役之宣告，因身體、教育、職
      業、家庭之關係或其他正當事由，執行顯有困難者，得以
      一元以上三元以下折算一日，易科罰金」，又被告行為時
      之易科罰金折算標準，廢止前罰金罰鍰提高標準條例第 2
      條前段規定，就其原定數額提高為1 百倍折算一日，則本
      件被告行為時之易科罰金折算標準，應以銀元1 百元以上
      、3百元以下折算一日，經折算為新臺幣後，應以新臺幣3
      百元以上、9百元以下折算一日。修正後刑法第41條第1項
      前段則規定：「犯最重本刑為五年以下有期徒刑以下之刑
      之罪，而受六個月以下有期徒刑或拘役之宣告者，得以新
      臺幣一千元、二千元或三千元折算一日，易科罰金」。比
      較修正前後之易科罰金折算標準，以修正前刑法第41條第
      1項之規定，較有利於被告。
（二）罪名與罪數─
  １、罪名：核被告所為，係犯刑法第216條、210條行使變造私
      文書罪及同法第339條第1項詐欺取財罪。
  ２、共同正犯：被告就上開犯行與吳宗修、乙○及另一姓名年
      籍不詳成年人間，有犯意聯絡及行為分擔，為共同正犯。
  ３、又被告變造私文書後復持以行使，其變造之低度行為應為
      行使變造私文書之高度行為所吸收，不另論罪。
  ４、被告所犯上開行使變造私文書罪及詐欺取財罪二罪，具有
      方法、目的之牽連關係，亦依修正前刑法第55條規定，從
      一重論以行使變造私文書罪處斷。
  ５、間接正犯：被告與吳宗修、乙○及另一姓名年籍不詳成年
      人，利用不知情之林漢溏及連心瑜向三信商銀行使變造之
      私文書，進而詐欺取財，為間接正犯。
（三）撤銷原判決之理由─
      原審認被告所犯罪證明確，予以論罪科刑，固非無見。惟
      查：(1)原判決認定被告係與林漢溏、吳宗修、乙○及另一
      姓名年籍不詳成年人間，對於本案有共同正犯之犯意聯絡
      與行為分擔，惟林漢溏堅詞否認涉案，其係售車之業務員
      ，能否賣出本件汽車僅係增減一台售車業績，其於過程中
      復自願於貸款申請書上擔任保證人，在法律上與債務人吳
      宗修同負清償借款之責，若其明知吳宗修或乙○無力付款
      ，當無必要變造財力證明以使乙○得以順利購車，原審此
      部分之認定尚有違誤；(2)原判決在就刑法第41條第1 項前
      段為新舊法之必較時，漏未審酌舊法係規定，得以銀元 1
      元以上、銀元3元以下折算一日，經提高100倍後，應係以
      銀元100元以上、銀元300元以下折算一日，再折算為新臺
      幣後，應以新臺幣300元以上、新臺幣900元以下折算一日
      ，原審論以新臺幣900 元折算一日，顯有未合。被告上訴
      ，指原審認事用法錯誤，為無理由，惟原判決既有上開可
      議之處，自應由本院予以撤銷改判。
（四）科刑─爰審酌被告為圖自己債權能及早獲償，竟與共犯共
      謀以變造存摺影本作為財力證明，復告知不實資訊，使被
      害人誤認貸款人之資力，而允予貸款，藉此獲得利益，影
      響銀行核貸之正確性，造成被害人損失，並考量被告犯罪
      動機、智識程度，及被告犯後猶否認犯行飾詞卸責等一切
      情狀，量處有期徒刑六月，並依修正前刑法第41條第1 項
      前段規定諭知易科罰金之折算標準。末按，中華民國九十
      六年罪犯減刑條例業於96年7 月16日施行，查本件被告上
      開犯行係在96年4 月24日前，爰依中華民國九十六年罪犯
      減刑條例第2條第1項第3款、第7條，減其刑期二分之一，
      並諭知易科罰金折算標準，以示儆懲。
（五）至於經變造後吳宗修之上揭郵局存摺影本業已交付給三信
      商銀，非屬被告所有，故不併予宣告沒收之，附此敘明。
四、適用之法律：
（一）刑事訴訟法第369條第1項前段、第364條、第299條第1 項
      前段。
（二）刑法第2條第1項前段、刑法第216條、第210條。
（三）修正前刑法第28條、第339條第1項、第55條、第41條第 1
      項前段。
（四）廢止前罰金罰鍰提高標準條例第1條前段、第2條、中華民
      國九十六年罪犯減刑條例第2條第1項第3款、第7條。
本案經檢察官劉異海到庭執行職務。
中    華    民    國    99    年    1     月    28    日
                  刑事第十三庭  審判長法  官  曾德水
                                      法  官  崔玲琦
                                      法  官  遲中慧
以上正本證明與原本無異。
如不服本判決，應於收受送達後10日內向本院提出上訴書狀，其
未敘述上訴之理由者並得於提起上訴後10日內向本院補提理由書
（均須按他造當事人之人數附繕本）「切勿逕送上級法院」。
                                      書記官  陳韋杉
中    華    民    國    99    年    1     月    28    日
附錄本案論罪科刑法條全文：
中華民國刑法第210條（偽造變造私文書罪）
偽造、變造私文書，足以生損害於公眾或他人者，處五年以下有
期徒刑。
中華民國刑法第216條（行使偽造變造或登載不實之文書罪）
行使第 210 條至第 215 條之文書者，依偽造、變造文書或登載
不實事項或使登載不實事項之規定處斷。
中華民國刑法第339條（普通詐欺罪）
I  意圖為自己或第三人不法之所有，以詐術使人將本人或第三
    人之物交付者，處五年以下有期徒刑、拘役或科或併科一千
    元以下罰金。
II  以前項方法得財產上不法之利益或使第三人得之者，亦同。
III  前二項之未遂犯罰之。


司法院資訊處製作；財團法人民間司法改革基金會備份。
